臺灣高等法院民事判決　　　　　　　　　 93年度上字第856號
上　訴　人　甲○○
上　訴　人　乙○○
上列當事人間，因損害賠償事件，兩造對於中華民國93年 8月20
日臺灣新竹地方法院93年度重訴字第77號第一審判決，均提起上
訴，經本院於94年 7月12日言詞辯論終結，判決如下：
    主  文
原判決關於駁回上訴人甲○○後開第二項之訴部分、及訴訟費用
之裁判廢棄。
上訴人乙○○應再給付上訴人甲○○新臺幣壹拾陸萬肆仟元，並
自民國92年1月3日起至清償日止，按週年利率5%計算之利息。
上訴人甲○○其餘上訴、及上訴人乙○○之上訴均駁回。
甲○○上訴部分之第一、二審訴訟費用，除確定部分外，由上訴
人乙○○負擔 31%，其餘由甲○○負擔；乙○○上訴部分之第二
審訴訟費用由上訴人乙○○負擔。
    事實及理由
一、上訴人甲○○起訴主張：對造上訴人乙○○於90年7月6日下
    午10時10分許，駕駛其 HC-7796號自用小客車，由西沿新竹
    縣北埔鄉○○街往東方向行駛，行經北埔街閃紅燈號誌之四
    叉路口時，貿然進入，撞及甲○○由北沿北埔街往南所乘騎
     ZKQ-792號之機車右側車身，甲○○人車彈開倒地，致甲○
    ○受有頭部右邊1×1公分瘀青、下巴2×2公分擦傷、左手肘
    10×5公分擦傷、右膝瘀青、右下腿10×3公分擦傷、下嘴唇
    割傷 0.5公分、右上犬齒與右上正中門齒牙冠破損併牙髓暴
    露、左上正中門齒牙冠破損、左大腳趾遠端骨折之傷害。為
    此，基於侵權行為損害賠償請求權之法律關係，求為命乙○
    ○應給付甲○○新臺幣(以下同)2,961,828 元本息之判決。
    並聲明：(一)原判決不利於甲○○部分、及訴訟費用之裁判
    廢棄。(二)廢棄部分，乙○○應再給付甲○○ 1,465,828元
    並自民國92年1月3日起至清償日止，按週年利率5%計算之利
    息。(三)第二審訴訟費用由乙○○負擔。對於乙○○之上訴
    則聲明：(一)上訴駁回。(二)第二審訴訟費用由乙○○負擔
    。
二、上訴人乙○○則以：對造上訴人甲○○於前揭時地，乘騎機
    車與乙○○肇事，亦有次要過失，乙○○願賠償其已支付之
    醫療費32,500元及機車、手錶等物品之毀損價值12,500元，
    其餘所請求之金額均屬過高等語，資為抗辯。並聲明：(一)
    原判決不利於乙○○部分廢棄。(二)廢棄部分，甲○○在第
    一審之訴及假執行之聲請均駁回。(三)第一、二審訴訟費用
    由甲○○負擔。對於甲○○之上訴，則聲明：(一)上訴駁回
    。(二)第二審訴訟費用由甲○○負擔。
三、上訴人甲○○主張對造上訴人乙○○於前揭時地，駕駛其HC
     -7796號自用小客車，由西沿新竹縣北埔鄉○○街往東方向
    行駛，行經北埔街閃紅燈號誌之四叉路口時，貿然進入，撞
    及甲○○由北沿北埔街往南所乘騎 ZKQ-792號之機車右側車
    身，甲○○人車彈開倒地，致甲○○受有頭部右邊1×1公分
    瘀青、下巴2 ×2公分擦傷、左手肘10×5公分擦傷、右膝瘀
    青、右下腿10×3公分擦傷、下嘴唇割傷0.5公分、右上犬齒
    與右上正中門齒牙冠破損併牙髓暴露、左上正中門齒牙冠破
    損、左大腳趾遠端骨折之傷害，乙○○因而為原法院依過失
    傷害罪嫌，判處罪刑確定等事實，為乙○○所不爭執，且有
    道路交通事故調查報告表、甲種診斷證明書 (臺灣新竹地方
    法院檢察署91年度偵字第351號偵查卷第8、9頁)、及本院92
    年度交上易字第233號刑事卷足憑；甲○○主張之上開事實
    ，應堪信為真實。
四、按：汽車行駛時，駕駛人應注意車前狀況，並隨時採取必要
    之安全措施；汽車行駛至交叉路口，其行進、轉彎應遵守燈
    光號誌；行經設有「閃光紅燈號誌」之交叉路口支線道時，
    即表示「停車再開」，車輛應減速接近，先停止於交叉路口
    前，讓幹道車優先通行後認為安全時，方得續行；「閃光黃
    燈號誌」則表示「警告」車輛應減速接近，安全小心通過，
    道路交通安全規則第94條第3項、第102條第1項第1款及道路
    交通號誌設置規則第211條第1項第1、2款分別定有明文。本
    件乙○○為汽車駕駛人，於前揭時地駕車自應注意依據上開
    規定駕車行駛，確保行車安全，且能注意，於晴天、夜間有
    照明設備、路面無缺陷、無障礙物，視距良好，號誌正常，
    無不能注意之情形，竟疏未注意遵守閃光紅燈號誌之指示及
    車前狀況，未停車確認交叉之幹線道北興街有無來車，即貿
    然進入交叉路口，迎面撞擊甲○○所乘騎 ZKQ-792號機車右
    側車身，致甲○○人車彈開倒地受傷，其有過失至為明確；
    且其過失與甲○○所受傷害，顯有相當因果關係，亦毋庸置
    疑。
五、因故意或過失，不法侵害他人之權利者，負損害賠償責任；
    不法侵害他人之身體或健康者，對於被害人因此喪失或減少
    勞動能力或增加生活上之需要時，應負損害賠償責任；不法
    侵害他人之身體、健康、名譽、自由、信用、隱私、貞操，
    或不法侵害其他人格法益而情節重大者，被害人雖非財產上
    之損害，亦得請求賠償相當之金額；不法毀損他人之物者，
    被害人得請求賠償其物因毀損所減少之價額，民法第 184條
    第項前段、第193條第1項、第195條第1項、第 196條分別定
    有明文。本件乙○○因駕車過失，撞擊甲○○所乘騎機車，
    致甲○○受有前述之傷害，依上揭法條之規定，自應負損害
    賠償責任。甲○○請求乙○○賠償其損害，於法有據，應予
    准許；惟所應審究者，為其請求之項目、金額是否允當，經
    查：
(一)甲○○主張因本件車禍至91年12月止已支出醫療費用32,500
    元之事實，為乙○○所不爭執，且有醫療費用收據在卷 (原
    審交附民字卷 )足憑；甲○○此部分之主張，堪信為真實，
    應予准許。
(二)甲○○主張因本件車禍致牙齒受傷，須動植牙手術之醫療費
    用為92萬元之事實，雖未據舉證以實其說，惟經原法院函請
    行政院國軍退除役官兵輔導委員會高雄榮民總醫院 (以下稱
    高雄榮總 )，依甲○○牙齒受傷程度最適當之治療方法、膺
    復後之成功率及所需費用予以鑑定，據覆函略以：「二、建
    議治療方式以牙冠增長術，以提昇瓷牙冠的固持面積。膺復
    體修復可選擇全瓷冠＄18,000/顆，或陶瓷融合金屬(貴金屬
     )：含52%貴金屬＄12,000/顆，含87%貴金屬＄15,000/顆，
    以上修復費均需自費。」、「(一)依病患甲○○牙齒受傷程
    度共有五顆牙需接受治療，其位置為左上三顆、右上二顆，
    建議以牙冠增長術治療，其費用為每顆 6,000元，共五顆牙
    總費用為30,000元，此項處置需另行計費。(二)牙齒經膺復
    ，其失敗因素可分為牙齒因素含牙齒斷裂再齲齒牙周病等，
    及膺復物的瓷部崩裂或裂縫生成等，根據醫學報告15年追蹤
    資料，牙套的成功率分別為5年89.5%、10年 77.3%、及15年
    71.8%」等語，有該院93年5月5日、6月23日高總管字第0930
    00391號、第0930006803號函各乙件在卷(原審重訴字卷第10
    0頁、第105頁 )可稽；本院認以現代醫學技術既無法精準評
    估甲○○植牙後，必須重新更換之期間，於參酌甲○○之主
    張耐用年數15年，及高雄榮總之覆函所示15年牙套之成功率
    計算，甲○○以植牙方式膺復至少每15年需更換一次。而甲
    ○○係於66年7月8日出生，於本件車禍發生時即將屆滿24歲
    ，依90年臺閩地區簡易生命表（女性），至少尚有餘命55.6
     6年，每15年即需更換牙套一次，共須植牙四次，每次以中
    等品質含87%貴金屬＄15,000/顆更換，所須植牙費用為425,
    000元[即(15,000×5+30,000)×4=425,000]。甲○○此部分
    之主張，雖非無據，惟其請求賠償92萬元，尚嫌過高，應以
    上述 425,000萬元方為相當，逾越此部分之金額，不予准許
    。
(三)甲○○主張因本件車禍下巴受傷，須受整型手術，其醫療費
    用 5萬之事實，雖據提出高雄醫學大學附設中和紀念醫院診
    斷證明書一紙(附於原審交附民字卷)為證。惟據高雄醫學大
    學附設中和紀念醫院覆原法院函略以：「．．．張君骨折並
    未發生移位，且張口未發現困難，無開刀手術之必要，故無
    法評估開刀費用。．．．」等語，有92年10月31日該院(92)
    高醫附祕字第2943號函在卷(原審重訴字卷第67頁)可稽。甲
    ○○此部分之主張，即屬無據，不應准許。至於甲○○另主
    張未來恢復身體健康所需復健費用10萬元之事實，未據其提
    出任何證據，以供審酌，所為片面之主張，即無足取，不應
    准許。
(四)甲○○自89年 7月起於大隘文化生活圈協進會任職，每月薪
    資 3萬元之事實，已據證人即大隘文化生活圈協進會總幹事
    舒詩偉於原審到場結證在卷(原審重訴字卷第80頁)，並有大
    隘文化生活圈協進會所出具之未上班未支付薪資證明書附卷
    (同上卷第62頁)足憑。按損害賠償，除法律另有規定或契約
    另有訂定外，應以填補債權人所受之損害及所失之利益為限
    。而依通常情形或己定之計劃、設備或其他特別情事，可得
    之利益，視為所失之利益，民法第 216條定有明文。甲○○
    因本件車禍無法上班，未獲支付薪資，自得評價為其減少勞
    動能力所受損失。經查甲○○自90年7月6日本件車禍發生後
    ，依其傷勢約需靜養三週，即可恢復非勞力之工作，有行政
    院國軍退除役官兵輔導委員會竹東榮民醫院(下稱竹東榮總)
    92年11月19日竹醫醫字第0920004800號覆原法院函在卷 (同
    上卷第70、71頁 )可稽；再參酌前揭證人舒詩偉結證甲○○
    之工作，以從事行政事務、及辦活動、畫海報之類等輕度勞
    力工作為內容，堪認甲○○於本件車禍受傷後，一個月內無
    法工作而受有減少勞動能力之損失應為 3萬元。甲○○主張
    車禍後六個月無法工作之事實，要非可採。從而，甲○○請
    求因乙○○侵權行為所減少勞動能力之損害為 3萬元，逾此
    部分之請求，不應准許。
(五)甲○○主張因乙○○之侵權行為所受傷害，生活起居無法自
    理，每月以25,000元僱請看護照護三個月，共增加生活上支
    出75,000元之事實，雖據提出看護證明書一紙附卷 (同上卷
    第61頁 )為憑。惟查張玉因本件車禍造成多處外傷，包括嘴
    唇裂傷、左手臂擦傷、左腳大腳指骨折，90年7月6日至11日
    間於竹東榮總住院治療之事實，有竹東榮總92年11月19日竹
    醫醫字第0920004800號函在卷可稽；以甲○○因本件車禍之
    受傷程度，依其傷勢約需靜養三週，即可恢復非勞力之工作
    ，應認於初期請他人看護，確有必要，且以一個月為相當，
    逾越一個月即非必要；原法院依職權通知出具看護證明之看
    護人到場，未據到場，其所出具看護證明書證明看護 3個月
    之事實，即非無疑。從而，甲○○此部分之主張增加生活上
    需要之費用以25,000元方為允當；逾越此數額，尚嫌過高，
    不應准許。
(六)承前所述，甲○○因乙○○之過失致其身體多處受傷、骨折
    ，需住院治療、修養，尚須進行多次植牙重建治療，所受除
    身體上之苦痛外，其精神上之創傷，不言可喻，依前揭民法
    第195條第1項前段規定，請求精神上之慰撫金，於法尚無不
    合，應予准許；查精神上之慰撫金，其核給之標準固與財產
    上損害之計算不同，然非不可斟酌雙方身分資力與加害程度
    ，及其他各種情形核定相當之數額，有最高法院51年度臺上
    字第 223號判例，足資參照。本院查本件甲○○為大學畢業
    ，原有正當之職業，因本件車禍造成身體上之傷害，自原有
    工作離職；其牙齒受創嚴重，爾後仍須持續承受進行多次治
    療之身心煎熬，將造成生活上諸多不便；尤其面貌、外型之
    改變，對於正值青春年華之甲○○，其人生態度及心靈上之
    創傷不無影響，及乙○○於肇事時尚係在學就讀之學生，迄
    未就業等兩造之身份地位、經濟情況等一切情狀，認為甲○
    ○請求賠償精神慰撫金以30萬元，始為相當，逾此範圍尚嫌
    過高，不應准許。
(七)甲○○主張因乙○○之過失，致其機車、手錶等物品，受有
    12,500元之損害之事實，為乙○○所不爭執，並同意賠償，
    甲○○此部分之請求，應予准許。
(八)甲○○另又主張因本件車禍，每次開庭到場主張權利，共支
    出交通費用11,828元，亦應由乙○○賠償等語；惟查甲○○
    所主張支出之交通費，與本件乙○○之侵權行為並無相當因
    果關係，亦非增加生活上之支出，其此項主張於法要屬無據
    ，不應准許。
(九)綜合上述，本件甲○○因乙○○駕車過失，致其所受之損害
    ，合計為825,000元。
六、按：損害之發生或擴大，被害人與有過失者，法院得減輕賠
    償金額，或免除之，民法第217條第1項定有明文。又：汽車
    駕駛人應注意車前狀況，並隨時採取必要之安全措施，汽車
    行駛至交叉路口時，其行進應遵守燈光號誌，除為道路交通
    安全規則第94條第3項、第102條第1項第1款所規定外，行經
    設有「閃光黃燈號誌」之交叉路口支線道時，係表示「警告
    」車輛應減速接近，安全小心通過，道路交通號誌設置規則
    第211條第1項第 2款亦有明文。本件乙○○於行經有閃光紅
    燈號誌之交叉路口時，疏未遵守閃光紅燈號誌之指示及注意
    車前狀況，未停車確認交叉之幹線道北興街有無來車，即貿
    然進入路口，致撞擊甲○○，其有過失固屬明確，已如前述
    ；惟甲○○乘騎機車由北沿北埔街往南行駛，行經長興街設
    有「閃光黃燈號誌」之交叉路口，亦有未注意車前狀況、看
    清左右有無來車，無不能注意之情形，即貿然穿越道路，而
    為乙○○駕駛小客車所撞擊，亦有行經閃光黃燈號誌之交叉
    路口未注意車前狀況之過失，有道路交通事故調查報告表之
    事故現場圖足憑。本件於檢察官偵查中，送請臺灣省竹苗區
    車輛行車事故鑑定委員會鑑定、及臺灣省車輛行車事故覆議
    鑑定委員會覆議結果，亦均認乙○○係行經閃光紅燈號誌之
    交叉路口支線道車未讓幹線道車先行為肇事主因；甲○○則
    係行經閃光黃燈號誌之交叉路口未注意車前狀況為肇事次因
    ，有臺灣省竹苗區車輛行車事故鑑定委員會91年 4月29日竹
    鑑字第910461號函暨鑑定意見書、及臺灣省車輛行車事故覆
    議鑑定委員會91 年7月5日府覆議字第 911056號函附卷足稽
    ；又甲○○乘騎機車未依規定戴安全帽，如依規定配戴安全
    帽，於事故發生時，其牙齒及下巴所受傷勢，或能避免傷害
    之擴大。從而，乙○○抗辯甲○○就本件事故之發生及擴大
    亦與有過失，非無可採；甲○○主張乙○○應負完全之肇事
    責任，要非足取。茲審酌兩造之過失程度及對於肇事結果原
    因力之強弱，認為關於過失比例之分配，以乙○○應負80%
    之責任；甲○○應負較輕20%之責任，方屬公允。
七、查保險人依本法規定給付之保險金，視為加害人或被保險人
    損害賠償金額之一部分，加害人或被保險人受賠償請求時，
    得扣除之。強制汽車責任保險法第30條定有明文。本件甲○
    ○因本件車禍，已受領保險給付 8萬元之事實，為甲○○所
    不爭執，乙○○抗辯甲○○所請求之數額，尚應扣除 8萬元
    ，於法尚無不合，自屬可採。
八、從而，本件甲○○所得請求乙○○賠償之金額為58萬元 (計
    算式為：825,000×80%-80,000=580,000)，逾越上開範圍之
    請求，於法無據，不應准許。
九、給付無確定期限者，債務人於債權人得請求給付時，經其催
    告而未為給付，自受催告時起，負遲延責任。其經債權人起
    訴而送達訴狀，或依督促程序送達支付命令，或為其他相類
    之行為者，與催告有同一之效力。遲延之債務，以支付金錢
    為標的者，債權人得請求依法定利率計算之遲延利息。但約
    定利率較高者，仍從其約定利率。應付利息之債務，其利率
    未經約定，亦無法律可據者，週年利率為5%。民法第229 條
    第2項、第233條第1項、第203條分別定有明文。本件被甲○
    ○請求乙○○賠償損害，無確定期限，以給付金錢標的，未
    約定利率，並請求自附帶民事訴訟起訴狀繕本送達翌日，即
    民國92年1月3日起至清償日止，按週年利率5%計算之利息，
    於法尚非無據，亦應准許。
十、綜上所述，原法院於上開範圍內駁回甲○○ 164,000元本息
    之訴部分，容有未恰，甲○○上訴意旨，指摘原法院此部分
    之判決不當，求予廢棄，為有理由，應由本院予以廢棄，更
    為判決如主文第二項所示；甲○○逾越上開範圍之請求，原
    法院為其敗訴判決，並駁回其假執行之聲請，經核尚無違誤
    ；甲○○上訴意旨，指摘原法院此部分之判決不當，求予廢
    棄，為無理由，應予駁回；乙○○上訴意旨，指摘原法院所
    為甲○○勝訴部分之判決不當，求予廢棄，為無理由，應予
    駁回。
十一、本件事證已臻明確，兩造其他攻擊、防禦方法，及提出未
    援用之證據，經斟酌後認不影響判決基礎，無逐一論述必要
    ，併此敘明。
據上論結，本件甲○○之上訴為部分有理由、部分為無理由，乙
○○之上訴為無理由，爰判決如主文。
中　　華　　民　　國　　94　　年　 　7　　月　　19　　日
                  民事第五庭    審判長法　官  林丁寶
　　　　　　　　　　　      　　　　　法　官  高鳳仙
　　　　　　　　　　　      　　　　　法　官  陳博享
正本係照原本作成。
不得上訴。
中　　華　　民　　國　　94　　年　　7 　　月　　20　　日
　　　　　　　　　　　　　　　　　　　書記官  鄭靜如
